ACORDAO-COMPLETO-2367418

ACÓRDÃO 8201/2019 ATA 32/2019 - SEGUNDA CÂMARA

VISTOS, relatados e discutidos estes autos da Tomada de Contas Especial instaurada pelo Fundo Nacional de Desenvolvimento da Educação - FNDE, em desfavor do Sr. Nomeriano Ferreira Martins, ex-Prefeito de Águas Belas/PE, tendo por razão a impugnação parcial das despesas realizadas com os recursos repassados àquela municipalidade, na modalidade fundo a fundo, à conta do Programa de Apoio aos Sistemas de Ensino para Atendimento à Educação de Jovens e Adultos - Peja, no exercício de 2004. 
ACORDAM os Ministros do Tribunal de Contas da União, reunidos em Sessão da 2ª Câmara, ante as razões expostas pelo Relator, em: 
9.1. nos termos dos arts. 1º, inciso I, 16, inciso III, alínea c, 19, caput, da Lei 8.443/1992, julgar irregulares as contas do Sr. Nomeriano Ferreira Martins, condenando-o ao pagamento da quantias abaixo discriminadas, com a fixação do prazo de 15 (quinze) dias, a contar da notificação, para comprovar, perante o Tribunal (artigo 214, inciso III, alínea a do Regimento Interno) , o recolhimento da dívida aos cofres do Fundo Nacional de Desenvolvimento da Educação, atualizada monetariamente e acrescida dos juros de mora, calculados a partir das datas indicadas, até a data do efetivo recolhimento, na forma prevista na legislação em vigor:
	VALOR ORIGINAL
 (R$) 
	DATA DA OCORRÊNCIA

	7.050,00
	05/01/2004

	41.652,32
	05/01/2004

	12.633,48
	12/04/2004

	30.469,60
	07/05/2004

	1.800,00
	11/05/2004

	2.220,00
	28/05/2004

	13.507,44
	28/05/2004

	15.514,80
	28/05/2004

	 16.033,00
	30/06/2004

	32.022,50
	03/08/2004

	14.000,00
	15/09/2004

	16.807,70
	15/09/2004

	2.454,00
	16/09/2004

	16.000,00
	14/10/2004

	VALOR ORIGINAL
 (R$) 
	DATA DA OCORRÊNCIA

	16.300,00
	14/10/2004

	13.926,38
	16/11/2004

	5.030,00
	16/11/2004

	4.631,00
	16/12/2004

	27.852,76
	16/12/2004

	27.852,76
	30/12/2004

	78.520,00
	30/12/2004

	7.250,00
	30/12/2004

	13.820,00
	30/12/2004

	13.365,14
	16/11/2005

9.2. autorizar, caso requerido, nos termos do art. 26 da Lei 8.443/1992, o parcelamento da dívida em até 36 (trinta e seis) parcelas mensais e sucessivas, sobre as quais incidirão os correspondentes acréscimos legais (débito: juros e atualização monetária) , esclarecendo ao responsável que a falta de pagamento de qualquer parcela importará no vencimento antecipado do saldo devedor (art. 217, § 2º, do Regimento Interno/TCU) , sem prejuízo das demais medidas legais;
9.3. autorizar, desde logo, nos termos do art. 28, inciso II, da Lei 8.443/1992, a cobrança judicial da dívida, caso não atendida a notificação;
9.4. enviar cópia deste Acórdão à Procuradoria da República no Estado de Pernambuco, nos termos do art. 16, § 3º, da Lei 8.443/1992 c/c art. 209, § 7º, do Regimento Interno do TCU, para adoção das providências que julgar cabíveis, e ao FNDE, para ciência.

Tomada de Contas Especial instaurada pelo FNDE, em desfavor de ex-Prefeito de Águas Belas/PE, ante a impugnação parcial das despesas realizadas com recursos do Peja, no exercício de 2004.

Segunda Câmara

Município de Águas Belas/PE.

3. Responsável: Nomeriano Ferreira Martins (XXX.859.644-XX).

Ana Arraes (Presidente).

13.1. Ministros presentes: Ana Arraes (Presidente), Augusto Nardes, Aroldo Cedraz e Raimundo Carreiro.
13.2. Ministra que alegou impedimento na Sessão: Ana Arraes (Presidente).
13.3. Ministros-Substitutos presentes: Marcos Bemquerer Costa (Relator) e André Luís de Carvalho.

ACORDAO-COMPLETO-2399957

Acórdão de Relação 2955/2020 - Segunda Câmara

Acórdão de Relação

MARCOS BEMQUERER

Trata-se da Tomada de Contas Especial instaurada pelo Fundo Nacional de Desenvolvimento da Educação - FNDE, em desfavor do Sr. Nomeriano Ferreira Martins, ex-Prefeito de Águas Belas/PE, tendo por razão a impugnação parcial das despesas realizadas com os recursos repassados àquela municipalidade, na modalidade fundo a fundo, à conta do Programa de Apoio aos Sistemas de Ensino para Atendimento à Educação de Jovens e Adultos - Peja, no exercício de 2004. 
A Secretaria Federal de Controle Interno certificou a irregularidade das contas (peça 1, p. 9) e a autoridade ministerial atestou haver tomado conhecimento dessa conclusão (peça 1, pp. 3/4) . 
Neste Tribunal, o Auditor Federal de Controle Externo da Secex-TCE examinou o processo por meio da instrução inserta na peça 21 que contou com a anuência do corpo diretivo daquela unidade técnica (peças 22 e 23) , cujos principais trechos seguem transcritos a seguir, com ajustes de forma:
"14. Do exame de tais movimentações bancárias, em conjunto com as demais informações já constantes dos autos, especialmente quanto ao apurado em auditoria realizada na sede da Prefeitura de Águas Belas pela CGU no período de 18 a 22/10/2004 (Relatório de Ação e Controle 00190.009359/2004-94, subitens 2.1.2.8, 2.1.2.11 e conclusão; peça 2, p. 5-8) , restou evidenciada a ocorrência das seguintes irregularidades:
	a) saques da conta específica realizados mediante de cheques emitidos em nome da Prefeitura de Águas Belas e endossados pelo prefeito e tesoureiro do município, para pagamento em espécie de supostos fornecedores, indicados no relatório da CGU, quais sejam (peça 2, p. 5-6 (subitem 2.1.2.8) ; peça 9, p. 3-4, 7, 15-22, 27-28, 36-37 e 42-43 e peça 13, p. 5-6 e 11) ;
	Cheques
	 Valor (R$) 
	 Data 
	Supostos Fornecedores - beneficiários dos pagamentos em espécie.

	850062
	7.050,00
	05/01/2004
	José Alex Silva Estivas 

	850002
	1.800,00
	11/05/2004
	J.V. de Brito Caruaru 

	850003
	2.220,00
	28/05/2004
	J.V. de Brito Caruaru

	850004
	13.507,44
	28/05/2004
	J&M Com. Representações Serviços Ltda.

	           850008
	16.033,00
	30/06/2004
	J.V. de Brito Caruaru

	           850011
	14.000,00
	15/09/2004
	J&M Com. Representações Serviços Ltda.

	          850013
	2.454,00
	16/09/2004
	J.V. de Brito Caruaru

	Total
	57.064,44
		
	b) saques realizados no caixa, mediante o endosso dos cheques nominais à Prefeitura de Águas Belas, efetuado pelo chefe do executivo municipal e pelo tesoureiro, para suposto pagamento de funcionários da prefeitura, sem que fosse apresentada qualquer evidência da destinação final da verba (peça 9, p. 24-25, 30-31, 39-40, 45-58 e 63-76) ; e
	Cheque
	 Valor (R$) 
	 Data 
	Beneficiário 

	850005
	15.514,80
	28/05/2004
	PM Águas Belas - saque mediante endosso

	850009
	17.045,40
	30/06/2004
	
	850012
	16.807,70
	15/09/2004
	
	850014
	16.000,00
	14/10/2004
	
	850015
	16.300,00
	14/10/2004
	
	850016
	13.926,38
	16/11/2004
	
	850017
	5.030,00
	16/11/2004
	
	850018
	13.365,14
	16/11/2005
	
	850022
	4.631,00
	16/12/2004
	
	850023
	27.852,76
	30/12/2004
	
	850024
	78.520,00
	30/12/2004
	
	850025
	7.250,00
	30/12/2004
	
	850026
	13.820,00
	30/12/2004
	
	Total
	246.063,18

	c) depósito dos recursos do PEJA/2004 na Conta Corrente 16781-9, estranha ao programa, para supostos pagamentos de funcionários da prefeitura, sem confirmação do vínculo entre a despesa e os objetivos do programa ou até mesmo se tais recursos foram utilizados em prol do município, haja vista não disponibilização de informações, aos auditores da CGU, acerca da movimentação da citada conta, que informaram em seu relatório a situação abaixo transcrita (subitem 2.1.2.11, peça 2, p. 7; peça 9, p. 3, 6, 10, 12-13, 33-34 e 60-61 e peça 13, p. 2-3, 8-9, 11 e 14) .
15. Ressalte-se ainda que em ralação aos cheques para pagamento de funcionários que foram depositados na conta nº 16.781-9, na agência do Banco do Brasil, não foi apresentada nenhuma evidencia que permita afirmar que o recurso federal foi realmente usado para o pagamento dos funcionários da Prefeitura, uma vez que, pela referida conta, transitam também outros valores e que não foram disponibilizados pela Prefeitura, extratos e documentos que permitissem a comprovação da utilização dos valores.
	Cheque
	 Valor (R$) 
	 Data 
	Beneficiário 

	850061
	41.652,32
	05/01/2004
	PM Águas Belas depósito C/C 16781-9

	850063
	12.633,48
	12/04/2004
	
	850001
	30.469,60
	07/05/2004
	
	850010
	32.022,50
	03/08/2004
	
	850021
	27.852,76
	16/12/2004
	
	Total
	144.630,66

16.	Diante do contexto acima descrito resta evidenciado que as práticas de gestão dos recursos do PEJA/2004, impossibilitam estabelecer qualquer correspondência entre o dinheiro retirado da conta, os reais destinatários dos pagamentos e a vinculação da despesa com os objetivos do programa, contrariando o disposto no art. 4º, inciso III, da Resolução CD/FNDE 17/2004 de 22/4/2004, assim como o art. 4º, inciso III, da Resolução CD/FNDE nº 5 de 1º de março de 2003, e, portanto, certificar a regularidade dos gastos, como seja:
'III - os recursos financeiros de que trata o caput deste artigo serão creditados e mantidos, até sua destinação final, em conta corrente específica, a ser aberta pelo FNDE, e sua utilização estará restrita ao pagamento de despesas admitidas pelo Programa, definidas no art. 5º desta Resolução, mediante cheque nominativo ao credor ou ordem bancária;'  
17.	A situação se agrava quando observamos os comentários da CGU, em sua conclusão a seguir resumidas (peça 2, p. 8) , relatando outras irregularidades que, apesar de não quantificáveis, formam um conjunto de provas que indicam gestão temerária dos recursos do programa conduzida pelo Sr. Nomeriano Ferreira Martins apontado pelo não cumprimentos dos objetivos pretendidos no âmbito do Programa PEJA.
	 a) os auditores não encontraram evidências de que os objetivos do PEJA vêm sendo cumpridos, não havendo sequer confirmação de que os gastos foram aplicados nos materiais descritos na prestação de contas da Prefeitura;
	b) irregularidades referentes a firmas participantes de licitações e fornecedoras de mercadoria para o programa com emissão de notas fiscais inidôneas, inclusive sem autorização de impressão, adulteração de certidões, ausência de registro de entrada das mercadorias supostamente vendidas à Prefeitura que dariam cobertura às saídas para vendas à Prefeitura e inexistência de empresas nos locais indicados como sede;
	c) ausência de controle e distribuição das mercadorias e declaração dos alunos e professores quanto à precariedade do programa; e
	d) fortes indícios de licitações fraudulentas e formação de conluio, criação de empresas de fachada no intuito de fraudar as licitações, adulterar os controles contábeis e apropriar-se indevidamente de recursos público.	
18. Na instrução de peça 15, analisando-se os documentos nos autos, a Secex/BA conclui pela necessidade de realização de citação do responsável, Sr. Nomeriano Ferreira Martins (CPF XXX.859.644-XX) , Prefeito do Município de Águas Belas/PE, no período de 2001 a 2008, devido às seguintes irregularidades, assim resumidas: cheques sacados no caixa, com endosso do próprio emitente, para pagamento, em espécie, a supostos fornecedores e funcionários da prefeitura, e transferências para contas bancárias alheias ao Programa de Apoio aos Sistemas de Ensino para Atendimento à Educação de Jovens e Adultos - PEJA, exercício de 2004, com o seguinte débito: 
	VALOR ORIGINAL (R$) 
	DATA DA OCORRÊNCIA

	7.050,00
	05/01/2004

	41.652,32
	05/01/2004

	12.633,48
	12/04/2004

	30.469,60
	07/05/2004

	1.800,00
	11/05/2004

	2.220,00
	28/05/2004

	13.507,44
	28/05/2004

	15.514,80
	28/05/2004

	 16.033,00
	30/06/2004

	17.045,40
	30/06/2004

	32.022,50
	03/08/2004

	14.000,00
	15/09/2004

	16.807,70
	15/09/2004

	2.454,00
	16/09/2004

	16.000,00
	14/10/2004

	16.300,00
	14/10/2004

	13.926,38
	16/11/2004

	5.030,00
	16/11/2004

	4.631,00
	16/12/2004

	27.852,76
	16/12/2004

	27.852,76
	30/12/2004

	78.520,00
	30/12/2004

	7.250,00
	30/12/2004

	13.820,00
	30/12/2004

	13.365,14
	16/11/2005

19. Em cumprimento ao pronunciamento da unidade (peça 16) , foi efetuada a citação do responsável, Sr. Nomeriano Ferreira Martins (CPF XXX.859.644-XX) , Prefeito do Município de Águas Belas/PE, no período de 2001 a 2008, nos moldes adiante:
	Ofício
	Data do ofício
	Data de Recebimento do Ofício
	Nome do Recebedor do Ofício
	Observação
	Fim do Prazo para defesa

	0407/2019-TCU/Sec-BA (peça 19) 
	19/3/2019
	5/4/2019 (vide AR de peça 20) 
	José Carlos
	Ofício recebido no endereço do responsá-vel, conforme pesquisa de endereço no Sistema da Receita Federal (peça 17) .
	22/4/2019

20. Transcorrido o prazo regimental, o responsável permaneceu silente, devendo ser considerado revel, nos termos do art. 12, §3º, da Lei 8.443/1992.
EXAME TÉCNICO
Da validade das notificações
21.	Preliminarmente, cumpre tecer breves considerações sobre a forma como são realizadas as comunicações processuais no TCU. A esse respeito, destacam-se o art. 179, do Regimento Interno do TCU (Resolução 155, de 4/12/2002) e o art. 4º, inciso III, § 1º, da Resolução TCU 170, de 30 de junho de 2004, in verbis:
'Art. 179. A citação, a audiência ou a notificação, bem como a comunicação de diligência, farse-ão:
I - mediante ciência da parte, efetivada por servidor designado, por meio eletrônico, fac-símile, telegrama ou qualquer outra forma, desde que fique confirmada inequivocamente a entrega da comunicação ao destinatário;
II - mediante carta registrada, com aviso de recebimento que comprove a entrega no endereço do destinatário;
III - por edital publicado no Diário Oficial da União, quando o seu destinatário não for localizado
 (...)	
Art. 3º As comunicações serão dirigidas ao responsável, ou ao interessado, ou ao dirigente de órgão ou entidade, ou ao representante legal ou ao procurador constituído nos autos, com poderes expressos no mandato para esse fim, por meio de:
I - correio eletrônico, fac-símile ou telegrama;
II - servidor designado;
III - carta registrada, com aviso de recebimento;
IV - edital publicado no Diário Oficial da União, quando o seu destinatário não for localizado, nas hipóteses em que seja necessário o exercício de defesa'.
Art. 4º. Consideram-se entregues as comunicações:
I - efetivadas conforme disposto nos incisos I e II do artigo anterior, mediante confirmação da ciência do destinatário;
II - realizadas na forma prevista no inciso III do artigo anterior, com o retorno do aviso de recebimento, entregue comprovadamente no endereço do destinatário;
III - na data de publicação do edital no Diário Oficial da União, quando realizadas na forma prevista no inciso IV do artigo anterior.
§ 1º O endereço do destinatário deverá ser previamente confirmado mediante consulta aos sistemas disponíveis ao Tribunal ou a outros meios de informação, a qual deverá ser juntada ao respectivo processo.'
 (...) 
22. Bem se vê, portanto, que a validade da citação via postal não depende de que o aviso de recebimento seja assinado pelo próprio destinatário da comunicação, o que dispensa, no caso em tela, a entrega do AR em 'mãos próprias'. A exigência da norma é no sentido de o Tribunal verificar se a correspondência foi entregue no endereço correto, residindo aqui a necessidade de certeza inequívoca. 
23. Não é outra a orientação da jurisprudência do TCU, conforme se verifica dos julgados a seguir transcritos:
'São válidas as comunicações processuais entregues, mediante carta registrada, no endereço correto do responsável, não havendo necessidade de que o recebimento seja feito por ele próprio (Acórdão 3648/2013-TCU-Segunda Câmara, Relator Ministro JOSÉ JORGE) ;
É prescindível a entrega pessoal das comunicações pelo TCU, razão pela qual não há necessidade de que o aviso de recebimento seja assinado pelo próprio destinatário. Entregandose a correspondência no endereço correto do destinatário, presume-se o recebimento da citação. (Acórdão 1019/2008-TCU-Plenário, Relator Ministro BENJAMIN ZYMLER) ;
As comunicações do TCU, inclusive as citações, deverão ser realizadas mediante Aviso de Recebimento - AR, via Empresa Brasileira de Correios e Telégrafos, bastando para sua validade que se demonstre que a correspondência foi entregue no endereço correto. (Acórdão 1526/2007-TCU-Plenário, Relator Ministro AROLDO CEDRAZ) .'
24.	A validade do critério de comunicação processual do TCU foi referendada pelo Supremo Tribunal Federal, nos termos do julgamento do MS-AgR 25.816/DF, por meio do qual se afirmou a desnecessidade da ciência pessoal do interessado, entendendo-se suficiente a comprovação da entrega do 'AR' no endereço do destinatário:
'EMENTA: AGRAVO REGIMENTAL. MANDADO DE SEGURANÇA. DESNECESSIDADE DE INTIMAÇÃO PESSOAL DAS DECISÕES DO TRIBUNAL DE CONTAS DA UNIÃO. ART. 179 DO REGIMENTO INTERNO DO TCU. INTIMAÇÃO DO ATO IMPUGNADO POR CARTA REGISTRADA, INICIADO O PRAZO DO ART. 18 DA LEI nº 1.533/51 DA DATA CONSTANTE DO AVISO DE RECEBIMENTO. DECADÊNCIA RECONHECIDA. AGRAVO IMPROVIDO.
O envio de carta registrada com aviso de recebimento está expressamente enumerado entre os meios de comunicação de que dispõe o Tribunal de Contas da União para proceder às suas intimações.
O inciso II do art. 179 do Regimento Interno do TCU é claro ao exigir apenas a comprovação da entrega no endereço do destinatário, bastando o aviso de recebimento simples.'
25.	No caso vertente, a citação do responsável se deu em endereço proveniente de pesquisa de endereço realizada pelo TCU, de forma bastante zelosa, porquanto, devido ao sucesso de realizar a citação em endereço constante no sistema CPF da Receita (peça 17) , a entrega do ofício citatório nesse endereço ficou comprovada.
26.	Nos processos do TCU, a revelia não leva à presunção de que seriam verdadeiras todas as imputações levantadas contra os responsáveis, diferentemente do que ocorre no processo civil, em que a revelia do réu opera a presunção da verdade dos fatos narrados pelo autor. Dessa forma, a avaliação da responsabilidade do agente não pode prescindir da prova existente no processo ou para ele carreada. 
27.	Ao não apresentar sua defesa, o responsável deixou de produzir prova da regular aplicação dos recursos sob sua responsabilidade, em afronta às normas que impõem aos gestores públicos a obrigação legal de, sempre que demandados pelos órgãos de controle, apresentar os documentos que demonstrem a correta utilização das verbas públicas, a exemplo do contido no art. 93 do Decreto-Lei 200/67: 'Quem quer que utilize dinheiros públicos terá de justificar seu bom e regular emprego na conformidade das leis, regulamentos e normas emanadas das autoridades administrativas competentes.' 
28.	Mesmo as alegações de defesa não sendo apresentadas, considerando o princípio da verdade real que rege esta Corte, procurou-se buscar, em manifestações dos responsáveis na fase interna desta Tomada de Contas Especial, se havia algum argumento que pudesse ser aproveitado a seu favor, mas não foram encontrados, permanecendo as irregularidades apontadas na citação.
CONCLUSÃO
29.	O exame das ocorrências descritas na seção 'Exame Técnico' permitiu, na forma dos arts. 10, § 1º, e 12, incisos I e II, da Lei 8.443/1992 c/c o art. 202, incisos I e II, do RI/TCU, definir a responsabilidade individual do Sr. Nomeriano Ferreira Martins (CPF XXX.859.644-XX) , Prefeito do Município de Águas Belas/PE no período de 2001 a 2008, e apurar adequadamente os débitos a ele atribuídos.
30.	Vale ressaltar que a pretensão punitiva do TCU, conforme Acórdão 1441/2016-TCU-Plenário, que uniformizou a jurisprudência acerca dessa questão, subordina-se ao prazo geral de prescrição indicado no art. 205 do Código Civil, que é de 10 anos, contado da data de ocorrência da irregularidade sancionada, nos termos do art. 189 do Código Civil, sendo este prazo interrompido pelo ato que ordenar a citação, a audiência ou a oitiva do responsável. No caso em exame, ocorreu a prescrição, uma vez que as liberações dos recursos indevidos ocorreram nos anos de 2004 e 2005 e o ato de ordenação da citação ocorreu em 14/3/2019 (peça 16) , portanto, transcorreram mais de 10 anos.
31.	Em se tratando de processo em que a parte interessada não se manifestou acerca das irregularidades imputadas, não há elementos para que se possa efetivamente aferir e reconhecer a ocorrência de boa-fé na conduta dos responsáveis, podendo este Tribunal, desde logo, proferir o julgamento de mérito pela irregularidade das contas, conforme nos termos dos §§ 2º e 6º do art. 202 do Regimento Interno do TCU. (Acórdão 2064/2011-TCU-Primeira Câmara (relator: Ubiratan Aguiar) , 6.182/2011 - 1ª Câmara (relator: Weber de Oliveira) , 4.072/2010 - 1ª Câmara (Relator: Valmir Campelo) , 1.189/2009 - 1ª Câmara (Relator: Marcos Bemquerer) , 731/2008 - Plenário (Relator: Aroldo Cedraz) .
32.	Dessa forma, o responsável deve ser considerado revel, nos termos do art. 12, §3º, da Lei 8.443/1992, devendo as contas serem julgadas irregulares, condenando-o ao débito apurado.
PROPOSTA DE ENCAMINHAMENTO
33.	Diante do exposto, elevam-se os autos à consideração superior, propondo ao Tribunal:
33.1.	considerar revel, para todos os efeitos, o Sr. Nomeriano Ferreira Martins (CPF XXX.859.644-XX) , Prefeito do Município de Águas Belas/PE, no período de 2001 a 2008, nos termos do art. 12, § 3º, da Lei 8.443/1992;
33.2.	com fulcro nos arts. 1º, inciso I, 16, inciso III, alíneas b e c, da Lei 8.443/1992, c/c os arts. 19 e 23, inciso III, da mesma Lei, julgar irregulares as contas do Sr. Nomeriano Ferreira Martins (CPF XXX.859.644-XX) , e condená-lo ao pagamento das quantias abaixo, fixando-lhe o prazo de 15 (quinze) dias, a contar da notificação, para comprovar, perante o Tribunal (art. 214, III, a, do Regimento Interno) , o recolhimento da dívida aos cofres do Fundo Nacional de Desenvolvimento da Educação - FNDE, atualizada monetariamente e acrescida dos juros de mora, calculados a partir das respectivas datas indicadas, abatendo-se quantia (s) eventualmente ressarcida (s) :
	VALOR ORIGINAL
 (R$
	DATA DA OCORRÊNCIA

	7.050,00
	05/01/2004

	41.652,32
	05/01/2004

	12.633,48
	12/04/2004

	30.469,60
	07/05/2004

	1.800,00
	11/05/2004

	2.220,00
	28/05/2004

	13.507,44
	28/05/2004

	15.514,80
	28/05/2004

	 16.033,00
	30/06/2004

	32.022,50
	03/08/2004

	14.000,00
	15/09/2004

	16.807,70
	15/09/2004

	2.454,00
	16/09/2004

	16.000,00
	14/10/2004

	16.300,00
	14/10/2004

	13.926,38
	16/11/2004

	5.030,00
	16/11/2004

	4.631,00
	16/12/2004

	27.852,76
	16/12/2004

	27.852,76
	30/12/2004

	78.520,00
	30/12/2004

	7.250,00
	30/12/2004

	13.820,00
	30/12/2004

	13.365,14
	16/11/2005

33.3. 	autorizar, desde logo, a cobrança judicial das dívidas, nos termos do art. 28, inciso II da Lei 8.443/1992, caso não atendidas as notificações;
33.4.	autorizar, desde logo, com fundamento no art. 26, da Lei 8.443/1992, c/c o art. 217, do Regimento Interno do TCU, caso seja do interesse do responsável, o parcelamento das dívidas em até 36 (trinta e seis) parcelas, incidindo sobre cada uma, os encargos legais devidos, sem prejuízo de alertá-los de que, caso opte por essa forma de pagamento, a falta de comprovação do recolhimento de qualquer parcela implicará o vencimento antecipado do saldo devedor, nos termos do art. 26, parágrafo único, da Lei 8.443/1992, c/c o art. 217, §2º, do Regimento Interno do TCU;
33.5. 	encaminhar cópia da deliberação que vier a ser proferida ao Procurador-Chefe da Procuradoria da República no Estado de Pernambuco, nos termos do § 7º do art. 209 do Regimento Interno do TCU, para adoção das medidas que entender cabíveis, informando-lhe que o inteiro teor da deliberação pode ser consultado no endereço http://www.tcu.gov.br/acordaos;
33.6. 	encaminhar cópia da deliberação que vier a ser proferida ao Assessor Especial de Controle Interno do Ministério da Educação, nos termos do §5º do art. 18 da Resolução-TCU 170/2004 e Memorando-Circular 58/2018-Segecex, para conhecimento, informando-lhe que o inteiro teor da deliberação pode ser consultado no endereço http://www.tcu.gov.br/acordaos."
4.	O Ministério Público especializado, em parecer da lavra do Subprocurador-Geral Paulo Soares Bugarin, anui ao encaminhamento alvitrado pela unidade técnica (peça 24) .
		É o Relatório.

não há.

Subprocurador-Geral Paulo Soares Bugarin.

TOMADA DE CONTAS ESPECIAL. TRANSFERÊNCIA DE VERBA PARA O PROGRAMA DE APOIO AOS SISTEMAS DE ENSINO PARA ATENDIMENTO À EDUCAÇÃO DE JOVENS E ADULTOS - PEJA, NO EXERCÍCIO DE 2004. IRREGULARIDADES NA PRESTAÇÃO DE CONTAS. DOCUMENTAÇÃO INSUFICIENTE PARA COMPROVAR A BOA E REGULAR APLICAÇÃO DE RECURSOS PÚBLICOS RECEBIDOS. CITAÇÃO. REVELIA. NÃO COMPROVAÇÃO DA BOA E REGULAR DESTINAÇÃO DOS RECURSOS TRANSFERIDOS. CONTAS IRREGULARES. DÉBITO. PRESCRIÇÃO DA PRETENSÃO PUNITIVA. 1. Julgam-se irregulares as contas e em débito o responsável, em função da não comprovação da boa e regular aplicação de recursos federais recebidos para serem aplicados no Programa de Apoio aos Sistemas de Ensino para Atendimento à Educação de Jovens e Adultos - PEJA. 2. O ônus de comprovar a regularidade da integral aplicação dos recursos públicos ao objeto do convênio compete ao gestor, por meio de documentação idônea, que demonstre, de forma efetiva, os gastos efetuados e o nexo de causalidade entre as despesas realizadas e a verba federal recebida. 3. Nos termos do art. 12, § 3º, da Lei 8.443/1992, o responsável que não atende à citação deste Tribunal deve ser considerado revel, dando-se prosseguimento ao processo. 4. A pretensão punitiva do Tribunal de Contas da União subordina-se ao prazo geral de prescrição de dez anos indicado no art. 205 do Código Civil (Acórdão 1.441/2016 - Plenário, rel. min. Benjamin Zymler).

TOMADA DE CONTAS ESPECIAL (TCE)

Secretaria de Controle Externo de Tomada de Contas Especial (Secex-TCE).

A presente Tomada de Contas Especial foi instaurada contra o Sr. Nomeriano Ferreira Martins, ex-prefeito de Águas Belas/PE (Gestão 2001-2008) , em razão da impugnação parcial das despesas realizadas com os recursos repassados àquela municipalidade, na modalidade fundo a fundo, à conta do Programa de Apoio aos Sistemas de Ensino para Atendimento à Educação de Jovens e Adultos - Peja, no exercício de 2004. 
2.	O ajuste precitado teve por escopo o "Custeio, em caráter suplementar, da formação continuada de docentes, da aquisição, impressão ou produção de livro didático, da aquisição de material escolar ou material para professores, para atendimento dos alunos do ensino fundamental de escolas públicas matriculados e frequentes nos cursos da modalidade de jovens e adultos presencial, que apresentaram matrículas no Censo Escolar INEP/MEC do ano anterior", nos termos da Resolução CD/FNDE 17, de 22/4/2004.
3. 	Para executar o objeto acordado, o município foi contemplado com verbas federais no valor total de R$ 372.200,92, repassadas em oito parcelas de R$ 32.375,00 e duas parcelas de R$ 56.600,46 (peça 1, pp. 311/316) . 
4.	Consoante visto no Relatório precedente, tanto o Tomador de Contas, nos termos do Relatório de Tomada de Contas Especial 207/2017 - DIREC/COTCE/CGCAP/DIFIN/FNDE/MEC (peça 2, pp. 66-72) , quanto a Secretaria Federal de Controle Interno da Controladoria Geral da União (peça 1, pp. 3-9) , concluíram pelo prejuízo ao Erário no total de R$ 112.498,00, sob a responsabilidade do Sr. Nomeriano Ferreira Martins, em razão das seguintes irregularidades:
	4.1. falta de condições físicas das escolas da zona rural, bem como de merenda escolar;
	4.2. falhas formais em procedimentos licitatórios e contratos;
	4.3. não aplicação dos recursos no mercado financeiro;
	4.4. inexistência de controle dos estoques e da distribuição dos materiais e gêneros alimentícios adquiridos;
	4.5. inexistência de programas de formação continuada de docentes;
	4.6. cheques emitidos para pagamento de fornecedores sacados pelo próprio emitente, em lugar das empresas registradas nos documentos fiscais e contábeis que deram suporte aos pagamentos no valor de R$ 7.050,00; e
	4.7. recursos destinados ao pagamento de funcionários, sacados mediante o endosso dos cheques efetuado pelo próprio emitente, em vez de serem depositados na conta da prefeitura destinada ao pagamento da folha, somando R$ 105.448,08.
5.	No âmbito deste Tribunal, foi realizada diligência ao Banco do Brasil, e, após análise dos extratos bancários e das discriminações das movimentações financeiras da conta específica, o ex-alcaide foi instado a se manifestar nos autos, mas deixou transcorrer in albis o prazo que lhe foi conferido, sem recolher o débito quantificado no processo e sem oferecer a esta Corte suas alegações de defesa, caracterizando a revelia prevista no art. 12, § 3º, da Lei 8.443/1992.
6.	Com fulcro na situação fático-jurídica ora delineada, a Secex-TCE, com endosso do MP/TCU, propôs a: a) irregularidade das contas do responsável; b) condenação ao pagamento do débito parcial apurado; c) autorização do parcelamento da dívida e da cobrança judicial, caso não atendida a notificação; d) remessa de cópia do Acórdão a ser proferido à Procuradoria da República no Estado de Pernambuco.
7.	Compulsando os autos, verifico que não foram elididos os seguintes  indícios de irregularidade: a) saques efetuados na conta específica, por meio da emissão de cheques em nome da Prefeitura de Águas Belas e endossados pelo prefeito e pelo tesoureiro daquele município, para pagamentos, em espécie, a supostos fornecedores e funcionários da prefeitura, sem a necessária demonstração do nexo de causalidade; e b) transferências bancárias realizadas para crédito em contas correntes que não tinham relação com o Programa de Apoio aos Sistemas de Ensino para Atendimento à Educação de Jovens e Adultos - PEJA.
8.	Como se percebe, do acervo probatório acostado aos autos sobressai a exegese de que não há documentos suficientes para comprovar a aplicação das verbas federais nos fins a que se destinavam.
9. 	De ressaltar que a imposição de demonstrar a boa e regular aplicação dos recursos federais percebidos decorre do ordenamento jurídico, a teor do bloco normativo composto pelas disposições dos arts. 70, parágrafo único, da Constituição Federal, 93 do Decreto-lei 200/1967 e 66 do Decreto 93.872/1986.
10.	Bem delimitada a responsabilidade do ex-prefeito e verificadas as irregularidades acima mencionadas, entendo que as contas do Sr. Nomeriano Ferreira Martins devem ser julgadas irregulares, condenando-se-lhe ao pagamento do débito quantificado no processo. Contudo, considero que a fundamentação legal para essa condenação deve ser o artigo 16, inciso III, alínea c, da Lei 8.443/1992, por se tratar de dano ao Erário. 
11.	Deixo de aplicar ao ex-gestor a multa proporcional ao dano prevista no art. 57 da Lei 8.443/1992, porquanto incidiu no presente caso a prescrição da pretensão punitiva, cujo prazo é de dez anos a contar da data da irregularidade, consoante fixado pelo Acórdão 1441/2016-TCU-Plenário (rel. min. Benjamin Zymler) , sob o fundamento do art. 205 do Código Civil, tendo em vista que os débitos apurados nestes autos ocorreram em 2004 e o ato que ordenou a citação do ex-alcaide está datado de 14/03/2019 (peça 16) .
12.	Por fim, cumpre ainda autorizar o pagamento da dívida, em até 36 parcelas mensais e consecutivas, a cobrança judicial, bem como o encaminhamento de cópia do Acórdão que vier a ser proferido à Procuradoria da República no Estado de Pernambuco, com fundamento no art. 16, § 3º, da Lei 8.443/1992 c/c art. 209, § 7º, do Regimento Interno do TCU, para adoção das providências que julgar cabíveis, e ao FNDE, para ciência.
	Ante o exposto, manifesto-me por que seja aprovada a deliberação que ora submeto a este Colegiado. 
T.C.U., Sala das Sessões, em 10 de setembro de 2019.
	MARCOS BEMQUERER COSTA
Relator